【裁判字號】    95,簡上,583
【裁判日期】    950803
【裁判案由】    妨害兵役
【裁判全文】
臺灣高雄地方法院刑事判決             95年度簡上字第583號
    上  訴  人
    即  被  告  甲○○
上列上訴人因妨害兵役案件，不服本院高雄簡易庭94年度簡字第
7520號中華民國95年3 月31日第一審刑事簡易判決（聲請案號：
94年度偵緝字第2448號）提起上訴，本院合議庭認為不得以簡易
判決處刑，改依第一審通常程序審理，判決如下：
    主  文
原判決撤銷。
甲○○無罪。
    理  由
一、聲請簡易判決處刑意旨略以：上訴人即被告甲○○係高雄縣
    後備司令部列管後備軍人，原設籍於高雄縣仁武鄉烏林村林
    山巷25號，嗣於民國94年5 月初居住處所遷移至臺北縣樹林
    鎮○○○○街196-1 號，竟無故不依規定申報，致使高雄縣
    後備司令部所發指定應於94年6 月29日，前往屏東縣枋寮鄉
    ○○村○○路1 號「新開營區」報到之「博愛2112之5 號」
    第0176號教育召集令，經高雄縣政府警察局仁武分局仁武派
    出所警員陳永宜於94年6月16日下午1時20分許、同年6 月17
    日下午4 時許送達上址（高雄縣仁武鄉烏林村林山巷25號）
    後，均因被告甲○○居住所遷移不明而無法送達，應受召集
    ，無故逾應召期限2 日，因認被告涉有妨害兵役治罪條例第
    6 條第1 項第4 款之罪嫌。
二、按犯罪事實應依證據認定之，無證據不得認定犯罪事實；又
    不能證明被告犯罪或其行為不罰者，應諭知無罪之判決，刑
    事訴訟法第154 條第2 項、第301 條第1 項分別定有明文。
    又認定不利於被告之事實，須依積極證據，苟積極之證據不
    足為不利於被告之事實認定時，即應為有利於被告之認定，
    更不必有何有利之證據，最高法院30年上字第816 號判例亦
    有明文。次按檢察官聲請以簡易判決處刑之案件，如法院於
    審理後，認應為無罪、免訴、不受理或管轄錯誤判決之諭知
    者，應適用通常訴訟程序審判之；對於簡易判決之上訴，準
    用刑事訴訟法第三編第一章及第二章之規定，管轄第二審之
    地方法院合議庭受理簡易判決上訴案件，應依通常程序審理
    ，其認案件有刑事訴訟法第452 條之情形者，應撤銷原判決
    ，逕依通常程序為第一審判決，刑事訴訟法第452 條及法院
    辦理刑事訴訟簡易程序案件應行注意事項第14條分別定有明
    文。
三、再按刑法之故意，係指認識犯罪之構成事實，且進而決定為
    其行為之意思；其中決定為其行為之意思，皆有一定之遠因
    ，即「動機」，通常動機與犯罪之成立無關，或以之為科刑
    時應予審酌之事項、或為減刑之要件、或為加重之要件，然
    於特殊之犯罪，若以之為主觀不法構成要件之構成要素者，
    如刑法分則中規定以「意圖」為成立要件之罪，法律既明定
    為犯罪構成要件，則動機已成犯罪內容之一部分，不得再視
    為一般之動機，故目的犯（意圖犯）在主觀上除須具備故意
    之構成要件外，尚須具備法定之不法意圖，否則其犯罪即無
    以成立（最高法院93年台上字第4798號判決參照）。次按後
    備軍人「意圖避免召集處理」，而有居住處所遷移，無故不
    依規定申報者，處1年以下有期徒刑，拘役或科新台幣9萬元
    以下罰金，妨害兵役治罪條例第10條第1項第3款定有明文；
    又後備軍人犯第1項之罪，致使召集令無法送達者，以避免
    召集論，分別依第5 條或第6條科刑，同條第3項亦定有明文
    ；依前開法條規定，本條例第3 項規定「以避免召集論」須
    以犯第1 項之罪為前提，亦即仍須具備「意圖避免召集處理
    」之主觀要件，始有適用之餘地，並非後備軍人一有居住處
    所遷移，無故不依規定申報，而有致召集令無法送達之結果
    即「以避免召集論」。蓋妨害兵役治罪條例第6條第1項係以
    「意圖避免教育召集」為構成要件，其「意圖」乃避免教育
    召集之特定意圖，同條例第10條第1 項意圖則係避免任何一
    種或數種召集均屬之，故行為人若未依規定申報遷移之新住
    處，而係出於避免任何召集或某一教育召集以外之召集，致
    教育召集令無法送達，依第10條第3 項即可以意圖避免（教
    育）召集論，而依同條例第6 條第1 項科刑，而無庸另行證
    明第6條第1項之避免教育召集之特定意圖，此為第10條第3
    項立法意旨及實益之所在。故第10條第3 項之「以意圖避免
    召集論；分別依第5 條或第6 條科刑」之「意圖」應係指第
    5 條、第6 條針對特定召集加以避免之意圖，與同條第1 項
    之「意圖」未限於針對何種召集之情形自有不同。故第10條
    第3 項之適用自應以犯同條第1 項之罪即有該第1 項之避免
    召集的意圖為要件，二者間並無循環論斷之問題，要難以此
    條例第10條第3 項有「以意圖避免召集論」之用語，即逕解
    為不以具備避免召集之主觀意圖為必要。
四、訊據上訴人即被告甲○○矢口否認有何逃避教育召集之意圖
    ，辯稱：伊當實在臺北工作，沒有收到教育召集令，且因原
    戶籍可以領焚化爐回饋金，所以才沒遷戶籍等語。經查：
（一）被告遷移住處未加申報之客觀事實固經其坦承在卷，並有
      高雄縣後備司令部妨害兵役案件移送報告書、高雄縣後備
      司令部列管後備軍人行方不明遷出未報移送法辦年籍表、
      召集令交付通知書、高雄縣後備司令部查詢作業、高雄縣
      後備司令部教點召歷史資料等附卷可憑，是此部分之事實
      固堪可認定。然被告是否出於避免召集處理之意圖，仍應
      有積極證據證明始得認定之。按後備軍人管理規則第7 條
      第2 款規定，後備軍人依前條所定管理事項，應有下列各
      項之義務：戶籍遷出遷入或住址變更申報，被告固應知悉
      後備軍人負有上開義務。惟妨害兵役治罪條例第10條第1
      項所謂「意圖避免召集處理」係指被告不申報遷移居住處
      所乃以避免召集處理為積極目的，亦即將此「意圖」明定
      為主觀犯罪構成要件，此與刑法上之犯罪故意乃單純指行
      為及結果故意者不同。後備軍人未申報遷移之住所，原因
      及目的不勝枚舉，避債者、避仇者、至外地工作者、生性
      疏懶者均有可能，並非明知有此申報義務，而未依規定申
      報，即可逕認其係以避免召集為不申報之積極目的，尚難
      僅以其自行遷移住處未加以申報，即推認主觀上有避免召
      集處理之意圖。
（二）至於被告雖供稱：本件教育召集令送達被告戶籍地即高雄
      縣仁武鄉鳥林村林山巷25號時，該處住有被告之外公、外
      婆，被告外公當時中風、外婆身體健康不佳、患有高血壓
      、外婆不識字，被告當時與外公、外婆發生誤會，未將被
      告當時居所告知外公、外婆，舅舅雖知道被告聯絡方式，
      但不知有寄教育召集令至被告戶籍地，當時住基隆但未遷
      戶籍至基隆係因被告原戶籍地每年可領有數千元之回饋金
      云云（見本院95年7 月20日審判筆錄第3 頁），惟被告就
      此部分未提出任何證據以佐證上開內容係屬真實，故難遽
      予採信。然公訴人以：根據被告前案紀錄表顯示，被告有
      被通緝始行到案，足認被告本身沒有住在戶籍地，又不讓
      被告家人聯絡到被告，因認被告有逃避兵役的事實。但經
      本院查閱被告前案紀錄，被告係因妨害兵役條例案件、毒
      品危害防制條例案件分別於94年10月31日、94年12月13日
      經臺灣高雄地方法院檢察署、本院通緝在案，此有臺灣高
      等法院被告前案紀錄表1 份在卷可查，另本院調閱本院94
      年度訴字第227 號被告涉嫌違反毒品危害防制條例案件全
      卷，被告於本院94年6 月8 日訊問筆錄中陳明當時現居地
      為台北市○○區○○街212 巷19號3 樓，戶籍設在高雄縣
      仁武鄉鳥林村林山巷25號，但被告當時無居住於戶籍地，
      當時被告在居所有正當工作，並經本院限制住居於台北市
      信義區○○街212 巷19號3 樓，而該案準備程序之傳票於
      94 年6月13日送達被告居所，上開傳票雖經退回並註記無
      此人，然被告於94年6 月17日準備程序期日仍有到庭，被
      告答稱通訊地仍是台北市○○區○○街212 巷19號3 樓，
      顯見上開法院開庭傳票之通知可能因其他因素未送達被告
      ，然被告當時確有向法官陳明現居地，且於準備程序期日
      按時到庭，顯見被告當時並無逃亡隱匿之意圖，此有本院
      94 年 度訴字第227 號卷宗在卷可憑，被告嗣後雖因未收
      受本院94年度訴字第227 號判決，而無法按時到案執行再
      經通緝；但上開通緝時間點均在本件教育召集令送達日期
      （94年6 月16日、94年6 月17日）之後，自難僅以前開通
      緝而認定被告主觀上有逃避本案教育召集之意圖。另檢察
      官對於被告有無避免教育召集之積極意圖，並未提出其他
      具體事證供本院認定，依罪疑有利被告原則，本院應作有
      利被告之認定。
（三）綜上所述，公訴人認被告甲○○涉嫌妨害兵役犯行所憑之
      證據，尚未達於通常一般之人均不致有所懷疑，而得確信
      其為真實之程度，依上開判例意旨，本院難據以為被告不
      利之認定。此外，復查無其他積極之證據，足資認定被告
      有何妨害兵役犯行，自屬不能證明被告犯罪，依首開說明
      ，自應為被告甲○○無罪之諭知。
五、原審疏未審究上開妨害兵役罪名，無庸以「意圖逃避召集」
    為要件，對被告遽予論罪科刑，即有未洽，被告上訴意旨指
    摘原判決不當，為有理由。又檢察官聲請簡易處刑之案件，
    法院於審理後，認應為無罪判決之諭知者，應適用通常程序
    審判之，已如前述，是本院自應將原判決撤銷，改依通常程
    序為第一審諭知被告無罪之判決。
據上論斷，應依刑事訴訟法第455 條之1 第1 項、第3 項、第45
2 條、第451 條之1 第4 項但書第1 款、第369 條第1 項前段、
第364 條、第301 條第1 項，判決如主文。
本案經檢察官乙○○到庭執行職務。
中    華    民    國    95    年    8     月    3     日
                  刑事第二庭    審判長法  官  邱永貴
                                      法  官  陳銘珠
                                      法  官  何佩陵
以上正本證明與原本無異。
檢察官如不服本判決，應於判決送達後10日內，向本院提出上訴
狀。
中    華    民    國    95    年    8     月    3     日
                                      書記官  張家瑜


司法院資訊處製作；財團法人民間司法改革基金會備份。
